臺灣彰化地方法院刑事簡易判決　　　　 100年度簡字第1708號
聲　請　人　臺灣彰化地方法院檢察署檢察官
被　　　告　洪峻溢
　　　　　　陳尉德
共　　　同
選任辯護人　陳淑卿律師
上列被告因重利案件，經檢察官提起公訴（99年度偵字第7217號
），經被告自白犯罪，本院以簡易判決處刑，茲判決如下：
    主  文
洪峻溢犯如附表一編號1至10所示之罪，各處如附表一所示之刑
，附表一編號1、6、8、10有期徒刑部分，應執行有期徒刑壹年
，如易科罰金，以新臺幣壹仟元折算壹日；附表一編號2、3、4
、5 、7、9拘役部分，應執行拘役壹佰貳拾日，如易科罰金，以
新臺幣壹仟元折算壹日。扣案之NOKIA手機壹支（門號000000000
0）、空白本票拾伍張沒收之。
陳尉德犯如附表一編號2所示之罪，處如附表一所示之刑。
    事實及理由
一、本件犯罪事實，除關於民國98年12月27日上午11時30分許，
    洪峻溢向陳永宏收取1萬元時，當場為警查獲，所扣得之物
    應再增列：陳永宏簽立之本票1張、蔡志明簽立之本票1張、
    蔡志明身分證正本1張；及所記載陳永宏身分證正本應更正
    為陳永宏身分證影本；及附表更正如附表一所示外，其餘均
    引用如附件檢察官起訴書之記載。
二、前揭事實，業據被告二人於本院準備程序坦承不諱，並經證
    人潘秋雅、魏苑如、林怡雯、羅順利、黃國銓、許義雄、張
    芳綺、王稚元、蔡志明、張淑珍於警詢；羅順利、許義雄、
    王稚元於偵訊中證述明確，並有0000000000、0000000000號
    行動電話通聯紀錄各1份，及扣案之蔡志明簽立之本票1張、
    蔡志明身分證正本1張、NOKIA手機1支（門號000000000 0）
    、空白本票15張可證，本件事證明確，被告二人之犯行應堪
    認定。
三、論罪科刑：
（一）查94年2月2日公布、95年7月1日施行之刑法第41條第2項
      原規定：「前項規定於數罪併罰，其應執行之刑未逾六月
      者，亦適用之。」，依該規定數罪併罰之數宣告刑均得易
      科罰金，定其應執行之刑倘逾有期徒刑6月，則不得易科
      罰金。而98年6月19日公布之司法院釋字第662號解釋：「
      中華民國94年2月2日修正公布之現行刑法第41條第2項，
      關於數罪併罰，數宣告刑均得易科罰金，而定應執行之刑
      逾六個月者，排除適用同條第1項得易科罰金之規定部分
      ，與憲法第23條規定有違，並與本院釋字第366號解釋意
      旨不符，應自本解釋公布之日起失其效力。」，故自該號
      解釋公布之日即98年6月19日起，數罪併罰之數宣告刑均
      得易科罰金，而定其應執行之刑逾有期徒刑6月時，得依
      刑法第41條第1項宣告易科罰金。嗣98年12月30日公布、
      99年1月1日施行刑法第41條第8項乃規定：「第一項至第
      四項及第七項之規定，於數罪併罰之數罪均得易科罰金或
      易服社會勞動，其應執行之刑逾六月者，亦適用之。」，
      依該規定數罪併罰之數宣告刑均得易科罰金，而定其應執
      行之刑逾有期徒刑6月者，得易科罰金。查本件被告洪峻
      溢、陳尉德犯罪時間，均在刑法第41條98年12月30日公布
      、99年1月1日施行之前，揆諸上開說明，數罪併罰之數宣
      告刑均得易科罰金，而定其應執行之刑逾有期徒刑6月時
      ，刑罰權效果即因得否易科罰金而有不同，自屬刑法第2
      條第1項之法律變更，經比較新舊法結果，以現行刑法第4
      1條第8項有利於被告二人，自應依該條項規定定其執行刑
      易科罰金之折算標準。
（二）核被告所為，均係犯刑法第344條之重利罪。被告洪峻溢
      、陳尉德就附表一編號2之犯行，有犯意之聯絡及行為之
      分擔，為共同正犯。又觀諸刑法第344條重利罪之構成要
      件，並不具有可解釋為反覆施行之特徵，難謂重利罪本質
      上含有複次作為之意涵，況刑法修正後已刪除第345條常
      業重利罪之規定，立法旨趣，係因對於多次原可獨立評價
      之行為，僅論以一罪，不無鼓勵犯罪之嫌，並與國民對於
      法律之感情相悖，足見立法者並無意使刑法第344條之構
      成要件蘊含有反覆施行之意義，且就集合犯之觀念，於判
      斷時不能無限擴張，除仍應受社會通念之支配外，尤應注
      意其公平性、合理性，使與經驗法則、論理法則及比例原
      則相適合，否則即與上揭修法精神不符（最高法院97年度
      臺上字第1376號判決參照）。查被告洪峻溢於不同時間貸
      款予附表一之人，各被害人不同，各次借貸時間可加以區
      分，均係因急需用錢而主動向洪峻溢借貸款項，被告僅立
      於被動地位出借款項，是被告於主觀上，自不可能自始即
      具有各次貸放款項以收取重利之犯意，無從認定該數次重
      利乃係一行為之接續進行，亦不認係具集合犯之包括一罪
      關係，故洪峻溢上開10次重利行為即應為各次獨立之犯罪
      行為，應分論併罰。至被告洪峻溢於附表一編號1、5至10
      ；被告陳尉德與洪峻溢就附表一編號2，雖均向借款人收
      取數次利息，惟僅係1重利行為接續數個取得與原本顯不
      相當重利之動作，均只論以1罪為已足。
（三）爰審酌被告洪峻溢、陳尉德不思正途獲取財物，融通資金
      予人收取重利，為法所不許，然其本質上乃出於告貸者相
      當程度之自主行為，手段平和，無肢體暴力討債情事，且
      貸放之金額非高，被告陳尉德收取金額非鉅，被告二人犯
      後坦承犯行等一切情狀，各量處如附表一所示之刑，及分
      別就洪峻溢有期徒刑、拘役部分，定其應執行之刑，並均
      諭知易科罰金之折算標準。
（四）按共同正犯因相互間利用他人之行為，以遂行其犯意之實
      現，本於責任共同之原則，有關沒收部分，對於共犯間供
      犯罪所用之物，自均應為沒收諭知（最高法院89年度臺上
      字第6946號判決參照）。扣案之NOKIA手機1支（門號0000
      000000）、空白本票15張，係洪峻溢所有，手機部分係供
      犯重利罪所用之物，本票係供預備犯重利所用之物，業據
      洪峻溢於警詢中供述明確，應依刑法第38條第1項第2款規
      定，於各被告所處罪刑項下，宣告沒收。另扣案之蔡志明
      簽立之本票1張、蔡志明身分證正本1張，乃蔡志明所交付
      被告洪峻溢供作借款擔保或證明之用，於清償欠款時，依
      法得請求返還，其所有權並不屬於被告，自不得予以沒收
      （最高法院92年度臺非字第280號判決參照）。另扣案之
      陳永宏簽立之本票1張、陳永宏身分證影本1張、向陳永宏
      所收取之1萬元、邱名宏簽立本票1張，則無證據證明係本
      案供犯重利所用或預備所用之物，或因本案犯罪所得之物
      ，爰均不為沒收之宣告。
四、依刑事訴訟法第449條第2項、第450條第1項、第454條第2項
    ，刑法第2條第1項但書、第344條、第28條、第51條第5款、
    第6款、第41條第1項前段、第8項、第38條第1項第2款，刑
    法施行法第1條之1第1項、第2項前段，逕以簡易判決處刑如
    主文。
五、如不服本判決，得自收受送達之翌日起10日內向本院提出上
    訴狀。
中    華    民    國   100    年    11    月    28    日
                  刑事第四庭  法  官  蘇雅慧
以上正本證明與原本無異。
如對本判決上訴，應於判決送達後10日內，向本院提出上訴狀（
須附繕本）。
告訴人或被害人對於判決如有不服具備理由請求檢察官上訴者，
其上訴期間之計算係以檢察官收受判決正本之日期為準。
中    華    民    國   100    年    11    月    28    日
                              書記官  吳芳儀
中華民國刑法第344條
（重利罪）
乘他人急迫、輕率或無經驗貸以金錢或其他物品，而取得與原本
顯不相當之重利者，處1年以下有期徒刑、拘役或科或併科1千元
以下罰金。
附表一：
┌─┬───┬──────┬────┬────┬─────┬──────┬──────┬──────────┐
│編│借款人│  借款時間  │借款地點│借款原因│ 借款金額 │  利息金額  │借款時提供之│    罪名及刑度      │
│號│      │            │        │／行為人│（新臺幣）│            │擔保物品    │                    │
│  │      │            │        │        │          │            │            │                    │
├─┼───┼──────┼────┼────┼─────┼──────┼──────┼──────────┤
│1 │潘秋雅│民國（下同）│彰化縣彰│急需用錢│ 2萬元    │每萬元每10日│潘秋雅簽發面│洪峻溢犯重利罪，處有│
│  │      │98年6月間某 │化市彰益│／洪峻溢│          │為1期收取2,0│額4萬元之本 │期徒刑伍月，如易科罰│
│  │      │日下午5時許 │街某處  │        │          │00元利息，即│票1張，並提 │金，以新臺幣壹仟元折│
│  │      │            │        │        │          │週年利率720 │國民身分證正│算壹日。扣案之NOKIA │
│  │      │            │        │        │          │﹪。借款時並│本1張。     │手機1支（號000000000│
│  │      │            │        │        │          │預扣第1期利 │            │3）、空白本票15張沒 │
│  │      │            │        │        │          │息4,000元及 │            │之。                │
│  │      │            │        │        │          │收取手續費1,│            │                    │
│  │      │            │        │        │          │000元。其後 │            │                    │
│  │      │            │        │        │          │已繳納27期利│            │                    │
│  │      │            │        │        │          │息108,000元 │            │                    │
│  │      │            │        │        │          │。          │            │                    │
├─┼───┼──────┼────┼────┼─────┼──────┼──────┼──────────┤
│2 │魏苑如│98年10月間某│彰化縣線│清償貸款│ 1萬元    │每萬元每10日│魏苑如簽發面│洪峻溢共同犯重利罪，│
│  │      │日中午12時許│西鄉下犁│／洪峻溢│          │為1期收取1,5│額2萬元本票1│處拘役伍拾日，如易科│
│  │      │            │路某處  │、陳尉德│          │00元利息，即│紙，及機車駕│罰金，各以新臺幣壹仟│
│  │      │            │        │        │          │週年利率540 │駛執照正本1 │元折算壹日。扣案之NO│
│  │      │            │        │        │          │﹪。借款時並│張。        │KIA手機1支（號098842│
│  │      │            │        │        │          │預扣第1期利 │            │8663）、空白本票15張│
│  │      │            │        │        │          │息1,500。其 │            │沒之。              │
│  │      │            │        │        │          │後已繳納3期 │            │陳尉德共同犯重利罪，│
│  │      │            │        │        │          │利息4,500。 │            │處拘役伍拾日，如易科│
│  │      │            │        │        │          │            │            │罰金，各以新臺幣壹仟│
│  │      │            │        │        │          │            │            │元折算壹日。扣案之NO│
│  │      │            │        │        │          │            │            │KIA手機1支（號098842│
│  │      │            │        │        │          │            │            │8663）、空白本票15張│
│  │      │            │        │        │          │            │            │沒之。              │
├─┼───┼──────┼────┼────┼─────┼──────┼──────┼──────────┤
│3 │林怡雯│98年10月間某│彰化縣彰│急需用錢│ 5萬元    │每萬元每10日│林怡雯簽發面│洪峻溢犯重利罪，處拘│
│  │      │日下午3時許 │化民生路│／洪峻溢│          │為1期收取2,0│額10萬元之本│役伍拾日，如易科罰金│
│  │      │            │某處    │        │          │00元利息，即│票1張。     │，以新臺幣壹仟元折算│
│  │      │            │        │        │          │週年利率720 │            │壹日。扣案之NOKIA手 │
│  │      │            │        │        │          │﹪。借款時並│            │機1支（號0000000000 │
│  │      │            │        │        │          │預扣第1期利 │            │）、空白本票15張沒之│
│  │      │            │        │        │          │息10,000元。│            │。                  │
├─┼───┼──────┼────┼────┼─────┼──────┼──────┼──────────┤
│4 │羅順利│98年10間某日│臺中市大│急需用錢│ 1萬元    │每萬元每10日│羅順利簽發面│洪峻溢犯重利罪，處拘│
│  │      │下午5時許   │甲區如意│／洪峻溢│          │為1期收取2,0│額3萬元之本 │役伍拾日，如易科罰金│
│  │      │            │路某處  │        │          │00元利息，即│票1張，並提 │，以新臺幣壹仟元折算│
│  │      │            │        │        │          │週年利率720 │供國民身分證│壹日。扣案之NOKIA手 │
│  │      │            │        │        │          │﹪。借款時並│正本1張。   │機1支（號0000000000 │
│  │      │            │        │        │          │預扣第1期利 │            │）、空白本票15張沒之│
│  │      │            │        │        │          │息2,000元及 │            │。                  │
│  │      │            │        │        │          │收取手續費  │            │                    │
│  │      │            │        │        │          │1,000元。   │            │                    │
├─┼───┼──────┼────┼────┼─────┼──────┼──────┼──────────┤
│5 │黃國詮│98年10月間某│臺中市沙│急需用錢│ 1萬元    │每萬元每10日│黃國詮簽發面│洪峻溢犯重利罪，處拘│
│  │      │日晚上6時許 │鹿區光華│／洪峻溢│          │為1期收取2,0│額2萬元之本 │役伍拾日，如易科罰金│
│  │      │            │路上之長│        │          │00元利息，即│票1張，並提 │，以新臺幣壹仟元折算│
│  │      │            │虹釣蝦場│        │          │週年利率720 │供國民身分證│壹日。扣案之NOKIA手 │
│  │      │            │內      │        │          │﹪。借款時並│正本1張。   │機1支（號0000000000 │
│  │      │            │        │        │          │預扣第1期利 │            │）、空白本票15張沒之│
│  │      │            │        │        │          │息2,000元。 │            │。                  │
│  │      │            │        │        │          │其後已繳納2 │            │                    │
│  │      │            │        │        │          │次利息共4,00│            │                    │
│  │      │            │        │        │          │0元。       │            │                    │
├─┼───┼──────┼────┼────┼─────┼──────┼──────┼──────────┤
│6 │許義雄│98年10月某日│彰化縣田│急需用錢│ 2萬5000元│每萬元每10日│許義雄簽發面│洪峻溢犯重利罪，處有│
│  │      │晚間9時許   │中鎮復興│／洪峻溢│          │為1期收取2,0│額5萬元之本 │期徒刑月，如易科罰│
│  │      │            │路靠近省│        │          │00元利息，即│票1張，並提 │金，以新臺幣壹仟元折│
│  │      │            │錢超商某│        │          │週年利率720 │供國民身分證│算壹日。扣案之NOKIA │
│  │      │            │處      │        │          │﹪。借款時並│1張正本。   │手機1支（號000000000│
│  │      │            │        │        │          │預扣第1期利 │            │3）、空白本票15張沒 │
│  │      │            │        │        │          │息5,000元及 │            │之。                │
│  │      │            │        │        │          │收取手續費1,│            │                    │
│  │      │            │        │        │          │000元。其後 │            │                    │
│  │      │            │        │        │          │已繳納5次利 │            │                    │
│  │      │            │        │        │          │息共25,000元│            │                    │
│  │      │            │        │        │          │。          │            │                    │
├─┼───┼──────┼────┼────┼─────┼──────┼──────┼──────────┤
│7 │張芳綺│98年11月間某│彰化縣彰│急需用錢│ 2萬元    │每萬元每10日│張芳綺簽發面│洪峻溢犯重利罪，處拘│
│  │      │日下午5時許 │化市田中│／洪峻溢│          │為1期收取2,0│額2萬元之本 │役伍拾日，如易科罰金│
│  │      │            │路某處  │        │          │00元利息，即│票1張，並提 │，以新臺幣壹仟元折算│
│  │      │            │        │        │          │週年利率720 │供國民身分證│壹日。扣案之NOKIA手 │
│  │      │            │        │        │          │﹪。借款時並│正本1張。   │機1支（號0000000000 │
│  │      │            │        │        │          │預扣第1期利 │            │）、空白本票15張沒之│
│  │      │            │        │        │          │息4,000元及 │            │。                  │
│  │      │            │        │        │          │收取手費1,00│            │                    │
│  │      │            │        │        │          │0元。其後已 │            │                    │
│  │      │            │        │        │          │繳納2次利息 │            │                    │
│  │      │            │        │        │          │共8,000元。 │            │                    │
├─┼───┼──────┼────┼────┼─────┼──────┼──────┼──────────┤
│8 │王稚元│98年11月間某│臺中市沙│急需用錢│ 4萬元    │每萬元每10日│王稚元簽發面│洪峻溢犯重利罪，處有│
│  │      │日晚上8時許 │鹿區光華│／洪峻溢│          │為1期收取1,3│額8萬元之本 │期徒刑月，如易科罰│
│  │      │            │路新天地│        │          │00元利息，即│票1張，並提 │金，以新臺幣壹仟元折│
│  │      │            │賣場前  │        │          │週年利率468 │供國民身分證│算壹日。扣案之NOKIA │
│  │      │            │        │        │          │﹪。借款時並│正本1張。   │手機1支（號000000000│
│  │      │            │        │        │          │預扣第1期利 │            │3）、空白本票15張沒 │
│  │      │            │        │        │          │息5,200元。 │            │之。                │
│  │      │            │        │        │          │其後已繳納4 │            │                    │
│  │      │            │        │        │          │次利息共20, │            │                    │
│  │      │            │        │        │          │800元。     │            │                    │
├─┼───┼──────┼────┼────┼─────┼──────┼──────┼──────────┤
│9 │蔡志明│98年12月26日│彰化縣埔│清償貸款│ 2萬元    │每萬元每10日│蔡志明簽發面│洪峻溢犯重利罪，處有│
│  │      │下午2時許   │心鄉中山│／洪峻溢│          │為1期收取2,0│額4萬元之本 │期徒刑伍拾日，如易科│
│  │      │            │路大潤發│        │          │00元利息，即│票1張，並提 │罰金，以新臺幣壹仟元│
│  │      │            │賣場停車│        │          │週年利率720 │供國民身分證│折算壹日。扣案之NOKI│
│  │      │            │場      │        │          │﹪。借款時並│正本1張。   │A手機1支（號00000000│
│  │      │            │        │        │          │預扣第1期利 │            │63）、空白本票15張沒│
│  │      │            │        │        │          │息4,000元。 │            │收之。              │
│  │      │            │        │        │          │其後已繳納2 │            │                    │
│  │      │            │        │        │          │次利息共8,0 │            │                    │
│  │      │            │        │        │          │00元。      │            │                    │
├─┼───┼──────┼────┼────┼─────┼──────┼──────┼──────────┤
│10│張淑珍│98年8月間某 │彰化縣北│清償貸款│ 5萬元    │每萬元每10日│張淑珍簽發面│洪峻溢犯重利罪，處有│
│  │      │日下午2時許 │斗鎮河濱│／洪峻溢│          │為1期收取1,6│額10萬元之本│期徒刑月，如易科罰│
│  │      │            │公園    │        │          │00元利息，即│票1張，並提 │金，以新臺幣壹仟元折│
│  │      │            │        │        │          │週年利率576 │供國民身分證│算壹日。扣案之NOKIA │
│  │      │            │        │        │          │﹪。借款時並│影本及駕照影│手機1支（號000000000│
│  │      │            │        │        │          │預扣第1期利 │本1張。     │3）、空白本票15張沒 │
│  │      │            │        │        │          │息8,000元。 │            │收之。              │
│  │      │            │        │        │          │其後已繳納利│            │                    │
│  │      │            │        │        │          │息2次共16,00│            │                    │
│  │      │            │        │        │          │0元         │            │                    │
└─┴───┴──────┴────┴────┴─────┴──────┴──────┴──────────┘
附件：
臺灣彰化地方法院檢察署檢察官起訴書
                                      99年度偵字第7217號
    被      告  洪峻溢  男  32歲
                        住臺中縣龍井鄉○○村○○路○段598
                        巷22號
                        國民身分證統一編號：Ｚ000000000號
                陳尉德  男  31歲
                        住臺中縣龍井鄉○○村○○路107巷1
                        2弄7號
                        國民身分證統一編號：Ｚ000000000號
上列被告等因重利案件，已經偵查終結，認應該提起公訴，茲將
犯罪事實及證據並所犯法條分敘如下：
        犯罪事實
一、洪峻溢單獨或與陳尉德共同基於從事放款業務以牟取重利之
    犯意聯絡，自民國98年6月間某日起，先由洪峻溢在夾報廣
    告刊登「小額信貸、10萬內、絕對保密、超低利率、000000
    0000」之借款分類廣告，用以招徠需舉債濟急之不特定人，
    俟有急需現金之人閱覽該廣告後，循上開電話與洪峻溢取得
    連繫，即由洪峻溢單獨或洪峻溢與陳尉德共同乘借貸者需款
    急迫、輕率、無經驗之際，貸予金額，並要求借貸者需簽發
    其所貸金額1倍至2倍面額之支票及提供證件以為擔保，且於
    借貸時預扣第1期之利息，再以每10日為1期，每貸予新台幣
    （下同）1萬元，每期利息為1千元至2千元之方式計算應收
    取之利息，又以門號0000000000、0000000000號行動電話與
    借貸者聯絡借還款及收取利息等事宜。洪峻溢或陳尉德與洪
    峻溢共同於附表所示之時間，貸予如附表所示之被害人及款
    項，並取得如附表所示與原本顯不相當之重利。嗣於98年12
    月27日上午11時30分許，洪峻溢欲向陳永宏收取1萬元時，
    當場為警查獲，並扣得其已收得之利息共1萬元、行動電話
    門號00000 00000之行動電話1支、陳永宏身分證正本1張、
    邱名宏簽立本票1張、空白商業本票15張，再經警循線查獲
    上情。
二、案經彰化縣警察局員林分局報告偵辦。
        證據並所犯法條
一、訊據被告陳尉德及洪峻溢均矢口否認上揭重利犯行，均辯稱
    ：借款給他人不一定扣利息等語。惟查，上揭犯罪事實，業
    據證人即被害人潘秋雅、魏苑如、林怡雯、、黃國詮、許義
    雄、邱素卿、張芳綺、王稚元、蔡志明、張淑珍等人於警詢
    或於警詢、偵查中證述稽詳，復有行動電話門號0000000000
    、0000000000號行動電話之通聯紀錄各1份、通聯調閱查詢
    單數份及扣案之行動電話門號0000000000之行動電話1支、
    陳永宏身分證正本1張、邱名宏簽立本票1張、空白商業本票
    15張等在卷可資佐證，被告2人所辯，顯屬飾卸之詞，委無
    足採，本件事證明確，被告2人之犯嫌洵堪認定。
二、核被告陳尉德及洪峻溢2人所為，均係犯刑法第第344條之重
    利罪嫌。被告2人間，就附表編號2之重利犯行，有犯意聯絡
    及行為分擔，請均論以共同正犯。被告洪峻溢所犯數重利犯
    行間，其犯意個別，法益亦異，請均予分論併罰。請審酌被
    告洪峻溢、陳尉德正值青年，四肢健全，不思以正途取財，
    竟經營高利貸，剝削需錢孔急之人，嚴重影響社會安定，犯
    後又矢口否認犯行，另被告洪峻溢更於98年10月間因重利案
    件羈押、釋放後，又再次為重利犯行等情，足見被告洪峻溢
    藐視法律，視法秩序為無物，請就被告洪峻溢各次之重利犯
    行，分別判處有期徒刑5月，被告陳尉德則判處有期徒刑5月
    ，資以懲戒。扣案之物，請依法宣告沒收。
三、依刑事訴訟法第251條第1項提起公訴。
    此    致
臺灣彰化地方法院
中    華    民    國    100    年    4    月    29    日
                               檢  察  官   余  建  國
本件正本證明與原本無異
中    華    民    國    100    年    5    月    16    日
                               書  記  官   何  國  瑋
附錄所犯法條：
中華民國刑法第344條（重利罪）
乘他人急迫、輕率或無經驗貸以金錢或其他物品，而取得與原本
顯不相當之重利者，處1年以下有期徒刑、拘役或科或併科1千元
以下罰金。